臺灣臺南地方法院民事裁定
110年度消債更字第169號
聲  請  人
即  債務人  許全宏
代  理  人  謝菖澤律師(法扶律師)
上列聲請人依消費者債務清理條例聲請更生，本院裁定如下：
    主    文
聲請人許全宏自民國110年7月19日下午5時起開始更生程序，並
命司法事務官進行本件更生程序。
    理    由
壹、程序方面
一、「為使負債務之消費者得依本條例所定程序清理其債務，以
    調整其與債權人及其他利害關係人之權利義務關係，保障債
    權人之公平受償，謀求消費者經濟生活之更生及社會經濟之
    健全發展，特制定本條例」、「本條例所稱消費者，指五年
    內未從事營業活動或從事小規模營業活動之自然人。前項小
    規模營業指營業額平均每月新臺幣二十萬元以下者。前項所
    定數額，司法院得因情勢需要，以命令增減之」，消費者債
    務清理條例第1條及第2條定有明文。「聲請依本條例所定程
    序清理其債務之債務人，以本條例第二條所稱之消費者為限
    」、「本條例第二條第一項所稱之營業活動，係指反覆從事
    銷售貨物、提供勞務或其他相類行為，以獲取代價之社會活
    動。債務人為公司或其他營利法人之負責人，無論是否受有
    薪資，均視為自己從事營業活動。其營業額依該公司或其他
    營利法人之營業額定之」、「本條例第二條第一項所定之五
    年期間，自聲請更生或清算前一日回溯五年計算之；第二項
    所定之營業額，以五年內之營業總額除以實際營業月數計算
    之」，消費者債務清理條例施行細則第2條第1項、第3條、
    第4條復有明訂。聲請人於聲請時具狀陳稱：其於聲請前5年
    內未從事營業活動（見本院110年度消債更字第169號消債卷
    宗﹝下稱院卷﹞第6頁）等語，業據提出與其所述相符之當事
    人綜合信用報告－債務清理條例前置協商專用債權人清冊、
    勞工保險被保險人投保資料表暨其明細影本各1份為憑（見
    院卷第19頁、第23頁），堪認聲請人為5年內未從事營業活
    動之自然人，屬消費者債務清理條例所稱之消費者。
二、「更生及清算事件專屬債務人住所地或居所地之地方法院管
    轄」、「債務人無擔保或無優先權之本金及利息債務總額未
    逾新臺幣一千二百萬元者，於法院裁定開始清算程序或宣告
    破產前，得向法院聲請更生」、「債務人對於金融機構負債
    務者，在聲請更生或清算前，應向最大債權金融機構請求協
    商債務清償方案，或向其住、居所地之法院或鄉、鎮、市、
    區調解委員會聲請債務清理之調解……協商或調解成立者，債
    務人不得聲請更生或清算。但因不可歸責於己之事由，致履
    行有困難者，不在此限」，消費者債務清理條例第5條第1項
    、第42條第1項、第151條第1項及第7項分別定有明文。查聲
    請人無擔保或無優先權之本金及利息總額未逾新臺幣（下同
    ）1,200萬元，亦未經法院裁定開始清算程序或宣告破產等
    情，有債權人清冊、當事人綜合信用報告、消債事件查詢作
    業資料各1份在卷可稽（見院卷第7頁、第11頁至第19頁、第
    39頁）。聲請人前於民國108年間依據消費者債務清理條例
    第151條之規定與最大債權銀行聯邦商業銀行股份有限公司
    （下稱聯邦商銀）進行前置協商程序，雙方成立「96期，年
    利率5%，月付9,424元」之還款條件，惟聲請人於協商成立
    後，即因腦中風住院治療，該次中風造成其嚴重肢體障礙，
    生活上難以自理，遑論外出工作，每月僅仰賴政府補助及家
    人協助勉強度日，無力再負擔上開還款方案，實有不歸責於
    己之事由而毀諾之情事，因此向本院聲請更生，核與上開規
    定相符，先予敘明。
貳、實體方面
一、聲請意旨略以：聲請人積欠無擔保或優先權之債務總額約為
    669,774元，其名下資產微薄，且目前仰賴政府補助及家人
    扶助勉強度日，所餘得用以清償債務之金錢已有不能清償債
    務之虞。另聲請人雖於108年7月間依據消費者債務清理條例
    第151條之規定與聯邦商銀進行前置協商程序，雙方成立「9
    6期，年利率5%，月付9,424元」之還款條件，惟聲請人因腦
    中風造成嚴重肢體障礙，無法外出工作，致每月收入扣除必
    要生活支出及醫療費用後，已無力負擔前揭還款方案而有不
    可歸責於聲請人之事由，致履行顯有重大困難而毀諾，爰依
    消費者債務清理條例聲請更生等語。
二、按「債務人不能清償債務或有不能清償之虞者，得依本條例
    所定更生或清算程序，清理其債務」、「法院開始更生程序
    之裁定，應載明其年、月、日、時，並即時發生效力」、「
    法院裁定開始更生或清算程序後，得命司法事務官進行更生
    或清算程序」，消費者債務清理條例第3條、第45條第1項、
    第16條第1項前段分別定有明文。
三、聲請人毀諾後復提起本件聲請，依前開說明，本院應先審酌
    聲請人毀諾乙節，有無不可歸責於己之事由，致履行困難；
    如有，次應綜合聲請人之全部收支、財產狀況、債務總額等
    一切情狀，以評估是否不能維持最基本生活條件，而有不能
    清償債務或不能清償之虞之情狀。茲調查及判斷如下：
　㈠聲請人有無不可歸責於己致履行困難之事由：
　　⒈按本條例第151條第7項但書規定「因不可歸責於己之事由
      ，致履行有困難」，並未附加「不可預見」之要件，亦即
      該事由並不以債務人「不可預見」為必要。該項但書規定
      情形，僅須於法院就更生或清算之聲請為裁判時存在即可
      ，不以協商或調解成立後始發生者為限，並與聲請人於協
      商或調解時能否預見無關；聲請人於協商或調解時縱未詳
      加思考、正確判斷，或可預見將來履行可能有重大困難而
      仍貿然簽約成立協商或調解，亦不能據此即認其履行有困
      難係可歸責於聲請人。
　　⒉經查，聲請人於108年7月間依據消費者債務清理條例第151
      條之規定與聯邦商銀進行前置協商程序，雙方約定「96期
      ，年利率5%，月付9,424元」之還款協議，嗣於110年5月
      間毀諾等情，有臺灣臺北地方法院108年度司消債核字第7
      740號民事裁定、聯邦商銀110年6月7日民事陳報狀暨檢附
      之前置協商申請書、申請人財產及收支狀況說明書、申請
      人收入切結書、前置協商機制協議書、無擔保債務還款分
      配表暨表決結果、還款交易明細等資料在卷可稽（見院卷
      第36頁至第38頁、第59頁至第80頁）。聲請人自陳協商成
      立後，即分別於108年10月5日、109年2月4日因腦中風住
      院治療，因二次腦中風之因素造成嚴重肢體障礙，生活尚
      難以自理，遑論外出工作，故無法依約履行上開還款條件
      等語，並提出佛教慈濟醫療財團法人大林慈濟醫院（下稱
      大林慈濟醫院）醫療診斷證明書、急性腦中風證明單、身
      心障礙證明、勞工保險被保險人投保資料表暨其明細等影
      本資料各1份為佐（見院卷第87頁、第88頁、第23頁）。
      本院審酌聲請人所提上開資料，可知其主張應屬有憑，足
      堪採信。
　　⒊復佐以臺南市政府社會局110年6月28日南市社助字第11007
      85454號函（見院卷第92頁），聲請人自109年5月起按月
      核領身心障礙者生活補助費5,065元，並自110年2月起按
      月核領租金補助3,200元，爰以8,265元【計算式：5,065
      元＋3,200元＝8,265元】作為其於110年5月毀諾時償債能力
      之基礎。則以聲請人毀諾時之上開收入數額，縱未審酌聲
      請人每月需負擔之個人必要支出費用，亦已有不敷支應上
      開還款方案之情形，顯見該協商債務清償條件過於嚴苛，
      致其無法履行而毀諾，尚難認係歸責於聲請人。從而，聲
      請人主張其毀諾係因不可歸責於己之事由，致履行上開協
      議顯有重大困難，堪予採信。
　㈡聲請人是否不能清償債務或有不能清償之虞，悉述如下：
    ⒈每月收入　　　
　　　①聲請人表示：其因二次腦中風，造成嚴重肢體障礙，無
        法外出工作，僅能仰賴政府補助及家人扶助度日等情，
        並提出大林慈濟醫院醫療診斷證明書、急性腦中風證明
        單、身心障礙證明等影本資料各1份為證（見院卷第87
        頁、第88頁），本院併參酌聲請人所提勞工保險被保險
        人投保資料表暨其明細、本院職權查詢之稅務電子閘門
        財產所得調件明細表等關於收入之資料（見院卷第23頁
        、第43頁至第46頁），堪認聲請人之主張，尚非無據。
        另聲請人現按月領有身心障礙者生活補助費5,065元、
        租金補助3,200元，此有聲請人所提郵政存簿內頁明細
        影本、臺南市政府社會局110年6月28日南市社助字第11
        00785454號函、勞動部勞工保險局110年5月28日保普生
        字第11013021740號函各1份在卷可考（見院卷第90頁、
        第92頁、第82頁），應堪予認定。從而，本院認聲請人
        每月償債能力基礎應以8,265元【計算式：5,065元＋3,2
        00元＝8,265元】估算，較為適當。
　　　②另依上開財產所得調件明細表及臺南市政府社會局上開
        回函，可知聲請人於109年度雖曾分別核領財團法人全
        聯慶祥慈善事業基金會補助款12,000元、急難救助金共
        計11,000元，惟本院考量前揭款項均係屬一次性領取，
        不具持續性，且應以用於支應突發狀況，爰認聲請人所
        核領之上開款項，無列入聲請人每月平均收入之必要，
        附此敘明。
　　⒉必要支出
　　　臺南市政府公告110年度臺南市低收入戶最低生活費用每
      人每月為13,304元，該生活費標準乃係按照政府最近1年
      平均每人消費支出（包括食品費、衣著鞋襪費、房租水電
      費、家居管理費、醫療保健費、交通通訊費、娛樂教育費
      及雜項支出）百分之六十而訂定，對於認定債務人每月必
      要支出數額而言，具有相當高之參考價值及憑信性。又「
      債務人必要生活費用，以最近一年衛生福利部或直轄市政
      府所公告當地區每人每月最低生活費一點二倍定之」，消
      費者債務清理條例第64條之2第1項復有明定。準此，消費
      者債務清理條例事件之債務人每月必要生活費標準應為15
      ,965元【計算式：13,304元×1.2＝15,965元，元以下四捨
      五入】。聲請人僅主張其每月生活必要費用共計14,000元
      ，業據其提出財產及收入狀況說明書1份為據（見院卷第6
      頁背面）。聲請人所主張之每月必要支出費用，顯然低於
      以上開生活費標準核算之數額，衡情聲請人亦無故意低報
      其支出數額致不利於己之理，應堪採信。
　　⒊具體分析
　　　聲請人每月並無可用於清償之餘額【計算式：每月收入－
      必要支出＝8,265元－14,000元＝0，剩餘費用計算無負值】
      ，已不足支付其之前與聯邦商銀等金融機構就無擔保債務
      成立協商所約定「96期，年利率5%，月付9,424元」之還
      款方案，而該還款方案相對於直接償還本金暨利息而言，
      顯然更有利於聲請人清償債務。聲請人既不能依該還款方
      案清償，自更無可能直接償還本金暨利息，堪認聲請人顯
      無清償債務之能力。另觀諸聲請人所提財產及收入狀況說
      明書、全國財產稅總歸戶財產查詢清單、台新證券高雄分
      公司客戶庫存現值一覽表、高雄瑞豐郵局存摺封面暨內頁
      明細、玉山銀行北高雄分行存摺封面暨內頁明細、台新銀
      行北高雄分行存摺封面暨內頁明細、大眾銀行北高雄簡易
      型分行存摺封面暨內頁明細、高雄市第一信用合作社存摺
      封面暨內頁明細、中國信託銀行北高雄分行存摺封面暨內
      頁明細、本院職權查詢之稅務電子閘門財產所得調件明細
      表等資料（見院卷第6頁、第20頁、第32頁、第25頁及第9
      0頁、第26頁、第27頁、第28頁、第29頁、第30頁、第43
      頁至第46頁），固可知聲請人個人資產尚有存款共計11,2
      64元、投資2筆（價值7,794元；按：因聲請人所提證券資
      料為110年2月間列印，而本院僅能調閱其109年度稅務電
      子閘門財產所得調件明細表，故以聲請人所提資料為準）
      ，惟本院審酌上開資產價值應遠不足清償聲請人積欠之全
      部債務，是本院認聲請人雖有其他財產卻仍不能清償債務
      ，併此敘明。
四、綜上所述，聲請人有不能清償債務之情事，復無消費者債務
    清理條例第6條第3項、第8條、第46條各款所定駁回更生聲
    請之事由存在。聲請人向本院聲請裁定開始更生，核無不合
    ，爰裁定如主文。
中　　華　　民　　國　　110 　年　　7 　　月　　19　　日
                    消債法庭  法  官  陳谷鴻
以上正本證明與原本無異。   
本裁定不得抗告。
本裁定已於110年7月19日下午5時公告。　　　　
中　　華　　民　　國　　110 　年　　7 　　月　　19　　日
                              書記官 曾盈靜